【裁判字號】    99,訴,1677
【裁判日期】    991215
【裁判案由】    債務人異議之訴
【裁判全文】
臺灣高雄地方法院民事判決              99年度訴字第1677號
原      告  陳淑華
訴訟代理人  蔡錫欽律師
            李建宏律師
被      告  內政部營建署
法定代理人  葉世文
訴訟代理人  陳學海
            巫賢義
上列當事人間請求確認債權不存在事件，經本院於民國99年12月
1 日言詞辯論終結，判決如下：
    主      文
原告之訴駁回。
訴訟費用由原告負擔。
    事實及理由
一、按訴狀送達後，原告不得將原訴變更或追加他訴，但擴張或
    減縮應受判決事項之聲明者，不在此限，民事訴訟法第255
    條第1 項第3 款規定綦詳。本件原告原係請求確認被告對原
    告新臺幣（下同）1,750,000 元之本金債權及其利息債權不
    存在，嗣於訴狀送達對造後，則變更為如下列二、所示之聲
    明，經核此乃減縮應受判決事項之聲明，其訴之變更應予准
    許，合先敘明。
二、原告主張：緣訴外人即原告之父陳石榮於民國90年2 月27日
    向被告申辦借款1,750,000 元，嗣未依約清償，經被告向臺
    灣花蓮地方法院聲請核發90年度促字第9184號支付命令確定
    （下稱系爭支付命令），其內容為：陳石榮應於支付命令送
    達後20日之不變期間內，給付被告1,750,000 元，及自90年
    3 月27日起至清償日止，按週年利率百分之5 計算之利息，
    暨自90年4 月27日起至清償日止，按日依上開利率百分之50
    計算之違約金，並賠償督促程序費用。被告進而以系爭支付
    命令為執行名義，聲請該院就陳石榮之不動產（包括坐落花
    蓮縣吉安鄉○○段153 號土地應有部分10000 分之23以及其
    上建號272 號之建物即門牌號碼花蓮縣吉安鄉○○街76號5
    樓房屋，下稱系爭房地）為強制執行（93年度執字第2401號
    ），因無人應買而由該院發給94年6 月9 日花院廣93執信24
    01字第14706 號債權憑證在案（下稱系爭債權憑證）。嗣後
    陳石榮於96年12月4 日死亡，原告為法定繼承人，被告復持
    系爭債權憑證聲請本院就原告之不動產（包括坐落高雄縣鳳
    山市○○段1013號土地應有部分10000 分之155 以及其上建
    號13619 、13702 號之建物）為強制執行（99年度司執字第
    86918 號，下稱系爭執行事件），其主張之債權範圍為：本
    金1,750,000 元，及自90年3 月27日起至清償日止，按週年
    利率百分之5 計算之利息，暨自90年4 月28日起至91年10月
    24日止，按上開利率百分之50計算，自91年10月25日起至清
    償日止，按上開利率百分之40計算之違約金（下稱系爭債權
    ）。因陳石榮與原告之母即訴外人余阿月於原告年幼時即已
    離婚，此後陳石榮長年居住在花蓮縣吉安鄉，且於62年2 月
    7 日與訴外人林寶良再婚，復於89年5 月18日與訴外人即大
    陸地區人民林年華結婚。而原告則跟隨母親居住，至長而半
    工半讀自立更生，嗣於68年5 月8 日與訴外人盧金童結婚後
    ，即將戶籍遷至盧金童戶內，復於85至91年間長期居住澳洲
    照顧在當地就學之子女。原告未與陳石榮同居共財，無從得
    知陳石榮之財務狀況，於繼承發生時亦不知陳石榮有積欠被
    告債務存在，故未能於法定期間內及時辦理拋棄繼承或限定
    繼承，直至原告之上述不動產遭到強制執行時，始知陳石榮
    生前曾積欠被告債務，此顯非可歸責於原告。且原告資力有
    限，除上述遭強制執行之不動產外別無其他具有價值之財產
    ，亦未自陳石榮處繼承任何遺產，若由原告繼承債務顯失公
    平。被告於原告提起本件訴訟後，雖已撤回系爭執行事件之
    執行程序，然其既持有系爭債權憑證，日後仍可能據以聲請
    強制執行，且其對於系爭債權是否存在有所爭執，則原告於
    法律上之地位仍處於不安之狀態，爰依民法繼承編第1 條之
    3 第4 項之規定提起本訴等語。並聲明：確認被告對原告之
    系爭債權，於逾越原告繼承陳石榮遺產之範圍限度外，對原
    告不存在。
三、被告抗辯：原告為陳石榮第一順位之法定繼承人，且未於法
    定期限內辦理拋棄繼承或限定繼承，自應繼承系爭債務。況
    系爭房地於臺灣花蓮地方法院93年度執字第2401號強制執行
    時，因無人應買而流標，換發債權憑證結案，當時拍賣底價
    為2,650,000 元，目前系爭房地仍登記在陳石榮名下，尚未
    辦理繼承登記，然原告既未拋棄繼承，依法仍有權主張繼承
    系爭房地，其應無適用民法繼承編施行法第1 條之3 第4 項
    規定之餘地，其對於系爭債權應全部負責。縱認原告有該條
    項之適用，亦應以繼承遺產為限負清償責任，並非系爭債權
    全部不存在等語。並聲明：原告之訴駁回。
四、以下為兩造不爭執事項，且有戶籍謄本、戶籍登記簿、繼承
    系統表、入出國證明書在卷可參，並經本院調閱99年度司執
    字第86918 號案卷以及臺灣花蓮地方法院90年度促字第9184
    號、93年度執字第2401號案卷無訛，應堪作為本件判決之基
    礎：
（一）陳石榮於90年2 月27日向被告申辦借款1,750,000 元，嗣
      未依約清償，經被告向臺灣花蓮地方法院聲請核發系爭支
      付命令確定，其內容為：陳石榮應於支付命令送達後20日
      之不變期間內，給付被告1,750,000 元，及自90年3 月27
      日起至清償日止，按週年利率百分之5 計算之利息，暨自
      90年4 月27日起至清償日止，按日依上開利率百分之50計
      算之違約金，並賠償督促程序費用。
（二）被告以系爭支付命令為執行名義，聲請臺灣花蓮地方法院
      93年度執字第2401號就陳石榮之系爭房地為強制執行，因
      無人應買而由該院發給系爭債權憑證在案。
（三）陳石榮於96年12月4 日死亡，原告為其第一順位之法定繼
      承人，且並未辦理拋棄繼承或限定繼承。
（四）被告以系爭債權為範圍，持系爭債權憑證聲請本院就原告
      之不動產為強制執行（即系爭執行事件）。
（五）原告與陳石榮並未同居共財，於繼承開始時無法知悉陳石
      榮積欠被告債務之存在。
五、本院之判斷：
（一）按確認法律關係之訴，非原告有即受確認判決之法律上利
      益者，不得提起之，民事訴訟法第247 條第1 項前段定有
      明文。而所謂即受確認判決之法律上利益，係指法律關係
      之存否不明確，原告主觀上認其在法律上之地位有不安之
      狀態存在，且此種不安之狀態，能以確認判決將之除去者
      而言，最高法院52年台上字第1240號判例意旨可資參照。
      被告於原告提起本件訴訟後，雖已撤回系爭執行事件之執
      行程序，然其既持有系爭支付命令及系爭債權憑證，日後
      仍可能據以聲請對原告之財產為強制執行，且其對於系爭
      債權是否存在有所爭執，則原告於法律上之地位仍處於不
      安之狀態，且此種不安之狀態，得經由本件確認判決將之
      除去，是原告提起本件消極確認之訴，自有確認利益。
（二）復按繼承在民法繼承編98年5 月22日修正施行前開始，繼
      承人因不可歸責於己之事由或未同居共財者，於繼承開始
      時無法知悉繼承債務之存在，致未能於修正施行前之法定
      期間為限定或拋棄繼承，且由其繼續履行繼承債務顯失公
      平者，於修正施行後，以所得遺產為限，負清償責任，民
      法繼承編施行法第1 條之3 第4 項定有明文。關於繼承債
      務是否顯失公平，應以繼承人與債務發生之關連性、繼承
      人有否於繼承開始前自被繼承人處取得財產、繼承人取得
      遺產之多寡等為判斷之準據。倘若債務之發生直接與債務
      人有關連者，諸如被繼承人為繼承人求學、分居或營業所
      發生之負債，由繼承人繼承該債務即非顯失公平。又被繼
      承人曾於繼承開始前贈與繼承人超逾所負債務之財產，或
      依被繼承人對繼承人之扶養狀況與所負債務金額之比例為
      比較，尚非顯然失衡者，均係因繼承人之受有利益而影響
      被繼承人債務之清償，亦可認非顯失公平。至若繼承人與
      繼承債務之發生並無關連、繼承人對被繼承人財產狀況全
      然無涉，或依債務人之經濟狀況，承受繼承債務將影響其
      生存權及人格發展者，若仍令繼承人就被繼承人債務負完
      全之清償責任，自屬顯失公平。
（三）本件繼承係發生於民法繼承編98年5 月22日修正施行前，
      且原告與陳石榮並未同居共財，於繼承開始時無法知悉陳
      石榮積欠被告債務之存在等情節，兩造並無爭執，已如前
      述，則本件原告得否適用民法繼承編施行法第1 條之3 第
      4 項之規定，主張其僅就繼承陳石榮遺產範圍之限度內，
      就系爭債權負責，重點應在於由其繼續履行繼承債務是否
      會顯失公平。原告主張其未自陳石榮處繼承任何遺產，被
      告則辯稱系爭房地為陳石榮所留下之遺產。經查，被告曾
      以系爭支付命令為執行名義，聲請法院就陳石榮所有之系
      爭房地為強制執行，因無人應買而由法院發給系爭債權憑
      證在案，已如前述。而陳石榮死亡後，系爭房地迄今仍登
      記在陳石榮名下，並未辦理繼承登記，且其上僅有被告設
      定抵押權，此有稅務電子閘門財產所得調件明細表以及土
      地與建物登記謄本附卷可按，則系爭房地應為陳石榮之遺
      產無訛，而本件原告既為第一順位之法定繼承人，且並未
      辦理拋棄或限定繼承，則其應已繼承系爭房地之所有權甚
      明。關於系爭房地之價值，系爭房地於臺灣花蓮地方法院
      93年度執字第2401號執行程序中，第1 次拍賣所定最低拍
      賣價格分別高達2,160,000 元、490,000 元合計2,650,00
      0 元，嗣後經過兩次減價拍賣，直至核發系爭債權憑證結
      案前之第4 次拍賣程序，所定最低拍賣價格仍分別有1,59
      0,000 元、370,000 元合計1,960,000 元，高於系爭債權
      之本金數額。另參以該院90年度促字第9184號案卷所附國
      民住宅貸款借據及契約書，陳石榮向被告申辦貸款係為購
      置系爭房地之用，並提供系爭房地為被告設定抵押權以供
      擔保貸款之清償，由此益見系爭房地之價值在評估上應與
      陳石榮所申辦貸款之數額大致相當。準此以言，本件原告
      自陳石榮處所繼承之遺產價值與系爭債權之數額大致相當
      ，並無顯然失衡之處，原告復未舉證由其繼承陳石榮之債
      務有其他顯失公平之情事，則原告應就被告之系爭債權負
      清償之責，要無適用民法繼承編施行法第1 條之3 第4 項
      規定減輕責任之餘地。從而，原告訴請確認系爭債權於逾
      越原告繼承陳石榮遺產範圍限度外並不存在，為無理由，
      應予駁回。
六、本件事證已臻明確，兩造其餘攻擊防禦方法或證據，經核與
    判決結果不生影響，爰不逐一論列，併此敘明。
七、結論：本件原告之訴為無理由，依民事訴訟法第78條，判決
    如主文。
中    華    民    國    99    年    12    月   15     日
                          民事第一庭  法  官  譚德周
以上正本係照原本作成。
如對本判決上訴，須於判決送達後20日內向本院提出上訴狀。如
委任律師提起上訴者，應一併繳納上訴審裁判費。
中    華    民    國    99    年    12    月    15    日
                                      書記官  鄭永媚

司法院資訊處製作；財團法人民間司法改革基金會備份。
